【裁判字號】    96,上,582
【裁判日期】    980901
【裁判案由】    確認優先承買權存在等
【裁判全文】
臺灣高等法院民事判決                   96年度上字第582號
上  訴  人  乙○○
訴訟代理人  張致祥律師
被上訴人    甲○○
訴訟代理人  蔡文玲律師
被上訴人    丙○○
上列當事人間塗銷土地所有權登記等事件，上訴人對於中華民國
96年4月30日臺灣板橋地方法院95年度訴字第1528號第一審判決
提起上訴，本院於98年8月11日言詞辯論終結，判決如下：
    主  文
上訴駁回。
第二審訴訟費用由上訴人負擔。
    事實及理由
一、上訴人聲明：（一）原判決廢棄。（二）臺北縣板橋市○○
    段210-2、210-3、210-4地號土地（下稱系爭210-2、210-3
    、210-4地號土地），登記所有權人被上訴人甲○○應予塗
    銷，回復所有權人為被上訴人丙○○。（三）上訴人給付被
    上訴人丙○○新台幣（下同）331萬1,000元之同時，被上訴
    人丙○○應將系爭210-2、210-3、210-4地號土地移轉登記
    予上訴人。
    被上訴人甲○○聲明：如主文所示。
    被上訴人丙○○聲明：（一）原判決廢棄。（二）如上訴人
    之聲明。
二、上訴人起訴主張：
（一）伊與系爭210-2、210-3、210-4地號土地之原所有權人即
      被上訴人丙○○及其所經營之偉辰汽車企業有限公司（下
      稱偉辰公司）間，就系爭210-2、210-3、210-4地號土地
      訂有租賃契約。該租賃契約之訂立，係因被上訴人丙○○
      在系爭210-2、210-3、210-4地號及同段210地號土地上興
      建房屋，因欠缺資金向伊借調2,693萬元，無力償還，故
      以系爭210-2、210-3、210-4地號土地及地上房屋交由伊
      轉租，租賃所得用來抵償上開欠款及利息之用。伊與被上
      訴人丙○○及訴外人偉辰公司間就系爭210-2、210-3、21
      0-4地號土地成立租賃契約，亦經原法院94年度訴字第198
      0號判決認定在案，依土地法第104條規定，伊就系爭210-
      2、210-3、210-4地號土地有優先承買權。系爭210-2、21
      0-3、210-4地號土地上亦有伊建造之鐵皮屋。
（二）被上訴人甲○○係因原法院93年度執字第16571號強制執
      行事件而拍定取得系爭210-2、210-3、210-4地號土地之
      所有權，其與被上訴人丙○○間之買賣契約，未通知伊行
      使優先承買權，應屬無效，依民法第259條規定，被上訴
      人甲○○應將系爭210-2、210-3、210-4地號土地返還被
      上訴人丙○○。伊願依同樣條件以331萬1,000元購買系爭
      210-2、210-3、210-4地號土地，被上訴人丙○○應將土
      地所有權移轉登記予伊。求為1.系爭210-2、210-3、210-
      4地號土地，登記所有權人被上訴人甲○○應予塗銷，回
      復所有權人為被上訴人丙○○；2.伊給付被上訴人丙○○
      331萬1,000元之同時（此部分聲明對待給付係上訴人提起
      上訴後所為，核屬聲明之減縮，依民事訴訟法第466條第1
      項、第255條第1項第3款規定，應予准許），被上訴人丙
      ○○將系爭210-2、210-3、210-4地號土地所有權移轉登
      記予伊之判決。
被上訴人甲○○則以：
（一）系爭210-2、210-3、210-4地號土地為臺北縣政府工務局
      89使字第507號使用執照（85板建字第1043號建造執照）
      之基地。依板橋市○○段11463建號之建物登記謄本上記
      載：建築基地地號：大庭段210、210-2、210-3、210-4
      地號；伊係信賴該登記而拍定取得建物、土地之所有權；
      依土地法第43條規定，登記有絕對效力，上訴人不得對伊
      為相反之主張。
（二）被上訴人丙○○僅為系爭210-2、210-3、210-4地號土地
      共有人之一，依民法第820條第1項規定，其無權出租系爭
      土地。況上訴人所提出之借款承諾書係記載：「交由乙○
      ○小姐全權管理使用出租收益」，並非出租予上訴人，上
      訴人雖有權出租，惟其並非承租人。原法院94年度訴字第
      1980號判決所認定者，亦僅門牌號碼臺北縣板橋市○○街
      2號3樓、板橋市○○路302號3樓、3樓-1之建物，並不及
      於系爭210-2、210-3、210-4地號土地。且上訴人在上開
      事件中，並未告知法院訟爭標的在強制執行程序中，亦未
      告知利害關係人參加訴訟，伊質疑該判決之正當性。
（三）土地法第104條第2項之優先承買權應係指租地建屋之承租
      人，上訴人係無權占有使用系爭210-2、210-3、210-4地
      號土地，應不得據此主張優先承買權等語，資為抗辯。
被上訴人丙○○則以：系爭210-2、210-3、210-4地號土地為法
定保留地及自願保留地，其目的在與隔鄰土地合併使用，避免造
成他人之土地成為畸零地，故需保留。上訴人為系爭210-2、210
-3、210-4地號土地之共有人，亦為地上鐵皮屋之所有權人，當
然得依土地法第104條規定，依同樣條件優先承買土地云云，資
為抗辯。
三、按共同訴訟中，一人之行為或他造對於共同訴訟人中一人之
    行為及關於其一人所生之事項，除別有規定外，其利害不及
    於他共同訴訟人，民事訴訟法第55條定有明文。經查被上訴
    人丙○○雖認諾上訴人之請求，惟依上開規定，其所為認諾
    對於被上訴人甲○○不生效力；且被上訴人丙○○所為認諾
    應以上訴人請求被上訴人甲○○塗銷系爭210-2、210-3、21
    0-4地號土地所有權登記，回復所有權人為被上訴人丙○○
    有理由為前提，於上訴人對於被上訴人甲○○之請求未能認
    有理由前，即被上訴人丙○○有權處分系爭210-2、210-3、
    210-4地號土地前，應認被上訴人丙○○所為認諾不生效力
    。合先說明。
四、兩造不爭執之事實：
（一）被上訴人甲○○經由原法院93年度執字第16571號強制執
      行事件拍定取得系爭210-2、210-3、210-4地號土地之所
      有權。
（二）系爭210-2、210-3、210-4地號土地上現有鐵皮屋存在。
五、關於上訴人主張其與被上訴人丙○○間就系爭210-2、210-3
    、210-4地號土地成立租賃關係部分：
（一）經查上訴人主張其與被上訴人丙○○就系爭210-2、210-3
      、210-4地號土地成立租賃關係，無非以被上訴人丙○○
      於88年7月25日及89年8月30日所立之借款承諾書為據（見
      本院卷第1宗267頁）。
（二）惟觀諸被上訴人丙○○於88年7月25日所立之借款承諾書
      內容：「茲因偉辰汽車企業有限公司及土地所有權人丙○
      ○（以下簡稱甲方）建築房屋（基地坐落板橋市○○段21
      0、210-2、210-3、210-4等地號，建造執照85板建字第10
      43號）資金不足，現已停工無法繼續施工，非常急迫陸續
      向丁○○先生、乙○○小姐夫妻（以下簡稱乙方）借款共
      計新台幣貳仟陸佰玖拾參萬元正，用以支付各項工程款，
      以便繼續施工興建完成，取得使用執照，並完成所有權登
      記。茲將借款還款條件詳列於后：一、所借款項以年息18
      ％計算，並於每月十日繳息。二、房屋建築完成應會同乙
      方領取權狀，並由乙方保管。三、房屋辦理銀行貸款完成
      撥款時，應優先償還乙方。四、房屋出售時，扣除銀行貸
      款應優先償還乙方。五、向乙方所借款項未清償前願就本
      建造執照所有房地交由乙方乙○○小姐全權管理使用、出
      租收益以抵償借款至清償日止。」（見原審卷76-79頁、
      本院卷第1宗244-246頁）；其於89年8月30日所立之借款
      承諾書內容：「本公司即偉辰汽車企業有限公司及土地所
      有權人兼代表人丙○○同意履行前向丁○○先生及乙○○
      小姐借款時所立之承諾書。現地政單位已登記完成並取得
      權狀，現就其所有權全部地號、建號、門牌號等詳列於后
      交由乙○○小姐全權管理使用出租收益，以抵償所欠借款
      。土地地號：大庭段210、210-2、210-3、210-4地號等四
      筆。板橋市○○路三０二號：一樓、二樓、三樓、四樓、
      五樓、六樓、七樓、八樓。建物建號：11469、11470、11
      471、11472、11473、11474、11475、11476。板橋市○○
      路三０二號之一、二樓之一、三樓之一、四樓之一、五樓
      之一、六樓之一、七樓之一、八樓之一。建物建號：1147
      7、11478、11479、11480 、11481、11482、11483。板橋
      市○○街二號：一樓、二樓、三樓、四樓、五樓、六樓、
      七樓、八樓。建物建號：11461、11462、11463、11464、
      1146 5、11466、11467、11468。」（見原審卷135-136頁
      、本院卷第1宗247-251頁）；參以上訴人主張：被上訴人
      丙○○於系爭210-2、210-3、210-4地號三筆土地上連同
      另一筆土地即同地段210地號興建房屋，欠缺資金向伊借
      調資金2,693萬元，無力償還，故以土地、房屋交由伊轉
      租，租賃所得用來抵償上開欠款及利息之用等語（見原審
      卷161頁），堪認被上訴人丙○○於88年7月25日所立之借
      款承諾書，係其於施工建築房屋時，因資金不足而向上訴
      人夫妻借貸金錢，約定以「85板建字第1043號建造執照所
      有房地」即依該建造執照興建完成之房屋連同基地（按房
      屋之使用與基地不能分離）交由上訴人全權管理使用、出
      租收益以抵償借款至清償日止；其嗣於89年8月30日所立
      之借款承諾書則係延續其前所立之借款承諾書，於房屋興
      建完成，經地政機關完成登記並取得所有權狀後，載明土
      地地號、建物門牌及建號，交由上訴人管理使用、出租收
      益以抵償所欠借款；仍係以依上開建造執照興建完成之房
      屋連同與房屋使用有不能分離關係之基地為交由上訴人管
      理使用、出租收益之標的。上訴人亦陳明：88年7月25日
      手寫借款承諾書時，建築房屋的使用執照還沒下來，89年
      時房屋的使用執照下來，所以補上分配的建物號碼及房屋
      編號；89年8月30日之借款承諾書應該是補充88年7月25日
      之借款承諾書，把租賃的標的建號及門牌號碼寫得更清楚
      （見本院卷第2宗22頁背面）；房子蓋好之前用手寫借款
      承諾書，房子蓋好之後用打字，這是針對建築的房子及4
      筆土地，手寫與打字是一樣的等語（見本院卷第2宗33頁
      背面）；均足見上訴人與被上訴人丙○○所立之借款承諾
      書係以興建完成之房屋連同與房屋使用有不能分離關係之
      基地為標的，並未能認有就系爭210-2、210-3、210-4地
      號土地單獨成立租賃關係之合意，更無以該3筆土地供上
      訴人在地上另行建屋之合意。被上訴人甲○○否認上訴人
      與被上訴人丙○○就系爭210-2、210-3、210-4地號土地
      有租賃關係存在，應屬有據。上訴人主張其與被上訴人丙
      ○○就系爭210-2、210-3、210-4地號土地成立租賃關係
      云云，為不足取；縱系爭土地上有上訴人所稱其興建之鐵
      皮屋存在，亦不影響前述論斷。至原法院94年度訴字第19
      80號判決雖依上訴人提出之上開二件借款承諾書，認其與
      訴外人偉辰汽車企業有限公司間就門牌號碼臺北縣板橋市
      ○○街2號3樓、板橋市○○路302號3樓、3樓-1之建物，
      於訴外人偉辰汽車企業有限公司清償債務前，有租賃關係
      存在（見原審卷140-143頁），惟該事件之當事人、標的
      物與本件不同，上訴人不得執上開判決認其與被上訴人丙
      ○○就系爭210-2、210-3、210-4地號土地亦有租賃關係
      存在，附此說明。
六、關於上訴人主張其就系爭210-2、210-3、210-4地號土地有
    土地法第104條規定之優先承買權部分：
（一）按土地法第104條第一項前段規定：基地出賣時，承租人
      有依同樣條件優先購買之權；該優先承買權應以基地租賃
      關係存在為前提，此觀之該規定內容自明。
（二）經查上訴人與被上訴人丙○○間就系爭210-2、210-3、21
      0-4地號土地並未能認有租賃關係存在，有如前述，上訴
      人主張其依土地法第104條規定有優先購買權云云，應屬
      無據。
七、綜上所述，上訴人主張其依土地法第104條規定就系爭210-2
    、210-3、210-4地號土地有優先購買權云云，為不足取。上
    訴人據此請求系爭210-2、210-3、210-4地號土地，登記所
    有權人被上訴人甲○○應予塗銷，回復所有權人為被上訴人
    丙○○；暨上訴人給付被上訴人丙○○331萬1,000元之同時
    ，被上訴人丙○○應將系爭210-2、210-3、210-4地號土地
    所有權移轉登記予上訴人，為無理由，不應准許。原審為上
    訴人敗訴之判決，所持理由雖與本院所為認定不同，然其結
    果並無二致，仍應認上訴為無理由。上訴意旨指摘原判決不
    當，求予廢棄改判，為無理由。
八、兩造其餘之攻擊或防禦方法及未經援用之證據，經本院斟酌
    後，認為均不足以影響本判決之結果，無逐一詳予論駁之必
    要。併此敘明。
九、據上論結，本件上訴為無理由，依民事訴訟法第449條第2項
    、第78條，判決如主文。
中    華    民    國    98    年    9     月    1     日
                    民事第八庭
                        審判長法  官 劉勝吉
                              法  官 連正義
                              法  官 鄭威莉
正本係照原本作成。
如不服本判決，應於收受送達後20日內向本院提出上訴書狀，其
未表明上訴理由者，應於提出上訴後20日內向本院補提理由書狀
（均須按他造當事人之人數附繕本）上訴時應提出委任律師或具
有律師資格之人之委任狀；委任有律師資格者，另應附具律師資
格證書及釋明委任人與受任人有民事訴訟法第466條之1第1項但
書或第2項（詳附註）所定關係之釋明文書影本。
中    華    民    國    98    年    9     月    3     日
                               書記官 李垂福
附註：
民事訴訟法第466條之1（第1項、第2項）：
對於第二審判決上訴，上訴人應委任律師為訴訟代理人。但上訴
人或其他法定代理人具有律師資格者，不在此限。
上訴人之配偶、三親等內之血親、二親等內之姻親，或上訴人為
法人、中央或地方機關時，其所屬專任人員具有律師資格並經法
院認為適當者，亦得為第三審訴訟代理人。

司法院資訊處製作；財團法人民間司法改革基金會備份。
